【裁判字號】    97,上訴,749
【裁判日期】    970507
【裁判案由】    偽造有價證券等
【裁判全文】
臺灣高等法院刑事判決                 97年度上訴字第749號
上  訴  人  臺灣新竹地方法院檢察署檢察官
被      告  乙○○
                      8弄1號
選任辯護人  李耀馨律師
上列上訴人因被告偽造有價證券等案件，不服臺灣新竹地方法院
95年度易字第663號，中華民國96年12月13日第一審判決（起訴
案號：臺灣新竹地方法院檢察署95年度偵字第156號），提起上
訴，本院判決如下：
    主  文
上訴駁回。
    理  由
一、本件公訴意旨略以：被告乙○○與自稱「黃國貞」（音譯）
    之真實姓名、年籍均不詳男子於民國 (下同)87 年間，為提
    供信用良好之第3人擔任保證人，以取信台新國際商業銀行
    股份有限公司（下稱台新銀行），使台新銀行同意對被告乙○○為新臺幣（下同）280萬元之房屋借款，2人竟共同基於
    偽造有價證券、偽造文書之犯意聯絡，在不詳時間偽刻「丙○○」印章1個，而於87年3月11日在台新銀行桃園分行（址
    設桃園縣桃園市○○路205號），在台新銀行桃園分行承辦
    人員甲○○所提出之面額280萬元、到期日空白、發票日期
    為87年3月11日之『本票』上，被告乙○○除於發票人空白
    處簽名、蓋印外，並於另一發票人空白處下偽造「丙○○」
    簽名1枚、加蓋上開偽刻「丙○○」印章之印文1枚，虛偽填
    載丙○○為上開本票之共同發票人。另於甲○○所提出之『
    消費性房屋抵押借款暨擔保透支約定書』，被告乙○○除於
    立約人欄位空白處簽名、蓋印外，並在連帶保證人欄位空白
    處偽造「丙○○」簽名1枚、加蓋上開偽刻「丙○○」印章
    之印文1枚，以偽造丙○○擔任上開約定書連帶保證人之內
    容。於甲○○所提出之『房屋貸款申請書』上，由被告乙○○除於申請人欄位空白處簽名、蓋印外，並在保證人欄位空
    白處偽造「丙○○」簽名1枚、加蓋上開偽刻「丙○○」印
    章之印文1枚，以偽造丙○○擔任房屋貸款保證人之內容。
    另於甲○○所提供之『授權書』，由被告乙○○在立授權人
    欄位處簽名、蓋章，並在另一立授權書人欄位空白處偽造「
    丙○○」簽名1枚、加蓋上開偽刻「丙○○」印章之印文1枚
    ，以偽造丙○○授權台新公司得視實際需要自行填載到期日
    以行使上開本票之內容。被告乙○○、「黃國貞」除將上開
    偽造之『本票』、『消費性房屋抵押借款暨擔保透支約定書
    』、『房屋貸款申請書』及『授權書』交付給甲○○外，另
    提供被告乙○○國民身分證影本、丙○○國民身分證影本、
    被告乙○○86年度各類所得扣繳暨免扣繳憑單、丙○○86年
    度各類所得扣繳暨免扣繳憑單各1份予甲○○辦理房屋借款
    ，將上開偽造之面額280萬元本票作為房屋借款之擔保，而
    於87年3月11日順利取得台新銀行金額280萬元之房屋借款，
    足以生損害於丙○○及台新公司。嗣於94年間丙○○欲向台
    新銀行申辦貸款遭拒，始得知遭人冒名擔任上開房屋借款保
    證人等情。因認被告乙○○與「黃國貞」共犯刑法第201條
    第1項偽造有價證券罪及同法第216條、第210條行使偽造私
    文書罪嫌。
二、公訴人認被告乙○○與「黃國貞」共犯上開罪嫌，無非以被
    告乙○○之供述、告訴人丙○○之指述、證人甲○○之證述
    ，及財團法人金融聯合徵信中心95年5月26日（95）金徵（
    業）字第14560號函、被告乙○○於「台新銀行」借款之徵
    授信資料（含『房屋貸款申請書』、被告乙○○及湯告訴人
    士沐之身分證正反面影本、被告乙○○之各類所得扣繳暨免
    扣繳憑單、280萬元之『本票』、『授權書』、存證信函、
    掛號回執、支付命令及確定證明、本票准予強制執行民事裁
    定及確定證明、臺灣新竹地方法院強制執行金額計算書分配
    表等件，為其論據。訊據被告乙○○固坦承前往銀行在某份
    文件上寫自己姓名、地址，並將印章交予「黃國貞」使用，
    惟否認有公訴人所指之偽造有價證券罪、行使偽造私文書犯
    行，辯稱：「黃國貞」確實有叫我去新竹的一家銀行叫我做
    擔保，是擔保他借款，我說我什麼都沒有，意思是我沒有財
    產，他說沒有關係，只要帶戶口名簿正本、身分證正本、我
    的印章去，我帶了這些東西和他一起去新竹的一家銀行，好
    像是台新銀行，我簽我的名字和地址，我到現在還沒有拿回
    戶口名簿、印章。我不認識丙○○，我也沒有聽過這個人的
    名字，「黃國貞」沒有講過，相關文件上之「丙○○」的名
    字、資料都不是我寫的等語。
三、經查：
（一）台新銀行新竹分行（址設新竹市○○路○段83號。聲請書
      、補充理由書均誤載為桃園分行）行員甲○○於87年3月
      11日前數日，透過不詳之仲介人員受理被告乙○○名義之
      房屋貸款申請，係由被告乙○○以其所有坐落新竹縣新豐
      鄉○○段345地號土地及其上208建號之建物（門牌號碼：
      新竹縣新豐鄉○○街88巷1弄46號）為抵押擔保，向台新
      銀行新竹分行借款280萬元，並以丙○○名義為連帶保證
      人，並有被告乙○○、丙○○名義所簽立之『房屋貸款申
      請書』、『消費性房屋抵押借款暨擔保透支約定書』、『
      面額280萬元之本票』及『授權書』等文件，業據台新銀
      行新竹分行提供上開4份文件之正本（彩色影印附於原審
      卷內）及乙○○、丙○○身分證正反面影本附卷可稽。另
      有原審87年度促字第7369號支付命令及確定證明、臺灣桃
      園地方法院87年度票字第6594號本票裁定及確定證明書、
      被告乙○○及丙○○之各類所得扣繳暨免扣繳憑單2紙、
      原審民事執行處強制執行金額計算書分配表1份在卷可佐
      （見95偵156：第27、32、35至36、100至101、111頁）。
      堪認上開以被告乙○○為借款人、丙○○名義為連帶保證
      人之房屋貸款申請事件確實存在。
（二）雖證人即告訴人丙○○於警詢、偵訊中指訴、指證遭冒名
      簽立上開『房屋貸款申請書』、『消費性房屋抵押借款暨
      擔保透支約定書』、『面額280萬元之本票』及『授權書
      』等文件等情。惟查:
    1.證人丙○○之身分證正本並無遺失之紀錄，此有財團法人
      金融聯合徵信中心於95年5月26日所出具之（95）金徵（
      業）字第14560號函在卷可憑（見95偵156 ：第77至79頁
      ）。而丙○○於原審審理中無法合理解釋未遺失之身分證
      之影本出現在上開貸款申請資料內之原因。又台新銀行催
      款之之存證信函、原審87年度促字第7369號支付命令及臺
      灣桃園地方法院87年度票字第6594號本票裁定均送達至證
      人丙○○當時所實際居住之地址（即新竹縣竹東鎮○○街
      487巷37號），業經證人丙○○同居之父湯富清於87年6月
      20日收受存證信函、丙○○之同居之弟湯士平於87年8月
      29日收受支付命令、丙○○同居之母湯楊秀娟於87年9月
      23日收受本票裁定等情，有上開存證信函之掛號郵件收件
      回執1份（見95偵156：第31頁），及原審依職權函調上開
      支付命令、本票裁定卷宗正本查核屬實，並影印送達證書
      （見原審卷）在卷可參。足見證人丙○○於87年6至9月間
      可得而知支付命令、本票裁定、存證信函所載之280萬元
      債務存在，而丙○○何以遲至93年9月19 日始親至臺灣新
      竹地方法院檢察署申告被告偽造文書之疑義，證人丙○○
      完全無法合理說明之。足見證人丙○○之指訴、指證尚有
      瑕疵存在。
  ２. 又告訴人之告訴，係以使被告受刑事訴追為目的，是其陳
      述是否與事實相符，仍應調查其他證據以資審認。」最高
      法院五十二年台上字第一三００號亦著有判例。另查刑事
      訴訟法係採自由心證主義，被害人之陳述固亦得採為認定
      犯罪事  實之證據資料，然須無瑕疵，且就其他方向調查
      又與事實相符，始得採為科刑之基礎；而所謂無瑕疵，係
      指被害人所為不利被告之陳述，與社會上一般生活經驗或
      卷附其他客觀事證並無矛盾而言；至所謂就其他方面調查
      認與事實相符，非僅以所援用之證據足以證明被告結果為
      已足，仍應調查其他補強證據，以證明被害人陳述確有相
      當之真實性，而為通常一般人均不致有所懷疑，即須綜合
      一切直接及間接證據，除認定被告確為加害人之外，在推
      理上無從另為其他合理原因之假設，有一不合於此，即不
      能以被害人之陳述作為論斷之依據。遍觀證人即告訴人丙○○於警詢、偵訊及原審審理中所為指訴、證述內容（見
      95偵156：第10至11、23至24、44至45頁，及原審卷第110
      至121頁），可見證人即告訴人丙○○僅於申告時，徒因
      文件上借款人為「乙○○」而空言指認被告乙○○冒名保
      證人外，從未指明被告乙○○冒用其名義擔任連帶保證人
      之具體時間、地點、手段等犯行，是依證人即告訴人丙○○所為之指訴、證述既有上開瑕疵存在，已難遽認被告乙○○有冒名偽簽丙○○姓名、用印等犯行。
(三） 況證人即台新銀行新竹分行承辦行員甲○○於偵訊中證稱
      ：當時我是經辦人員，依照對保程序，當事人不一定要一
      起來，惟一定要親自來親名、蓋章。依照慣例，我們會核
      對借款人及連帶保證人身分證正本上照片，是否與本人相
      符，且我們貸放之前會做電腦徵信，向聯合徵信中心調閱
      該張身分證有無遺失或遭竊的紀錄，丙○○的身分證當時
      應該沒有遺失或報案，否則電腦會有遺失紀錄等語（見95
      偵156：第68至69頁）。嗣於原審審理中證述：銀行主管核
      准貸款金額後，我會進行對保，對保時，會與借款人、保
      證人實際見面；本件貸款之對保地點在台新銀行新竹分行
      ，對保時間為87年3 月11日，我會請來對保之人提出身分
      證正本。（檢察官問：對保時，你有無核對借款人是被告
      乙○○本人？）這是對保必要標準作業程序，本案也不例
      外。（檢察官問：本件對保時，你有無核對連帶保證人是
      丙○○本人？）會先在櫃台確認身分證的真假，之後再核
      對身分證上的照片與連帶保證人是否同一人。對保時，必
      定要寫的就是『消費性房屋抵押借款暨擔保透支約定書』
      、『本票』及『授權書』。對保時，有關於借款人、保證
      人部分資料都會要求他們本人填寫，我不會同意讓借款人
      在連帶保證人欄位下簽名，都是各寫各的，不可能有誰代
      寫的問題，這是很基本的，一定要本人簽名。對保時，是
      當場拿借款人及連帶保證人之身分證正本影印留存，銀行
      櫃台有1台紫外線的機器可以辨識身分證真假，這就是為什
      麼要在銀行內對保，才有機器確認身分證真假及影印。（
      問：證人甲○○拿到丙○○的身分證正本時，有無核對是
      否在庭的證人丙○○？）人我真的沒有印象，但是我有核
      對來的人與身分證上的照片是相符的等語（見原審卷第121
      至133頁）。另於本院審理中證述：（問：本件借款人、保
      證人有無一起來對保？）依照本件合約書，當時是同一天
      簽的，應是同一天一起來，對保是我辦的，我有確認確實
      是本人。（問：保證人等欄位是否確認保證人對保當天自
      己所簽？）原則上都是本人自己簽，我有核對身分證無誤
      等情（見本院卷審判筆錄）。互核證人甲○○於偵訊、審
      理中證述內容，雖繁簡有異，然就其對保時，核對借款人
      、連帶保證人之身分證正本照片與本人相符，且要求本人
      各自在文件上相關欄位簽名，不可能有代簽名、用印之重
      要情節，前後證詞均屬一致，足以採信。
（四）至公訴人認自稱「黃國貞」者冒名偽簽告訴人姓名、用印
      時，被告乙○○亦在場，認被告乙○○應負共犯罪責乙節
      。查上開證人甲○○於原審審理中證述：「（檢察官問：
      對保時，借款人與連帶保證人一起對保，或是分開做？）
      我沒有印象，視借款人與保證人的時間而定，有可能同時
      ，有可能先後」、「（檢察官問：你如何確認來對保的人
      就是借款人或保證人本人？）我會請來的人提出身分證的
      正本，對保前，我就有請他們帶身分證正本及印章來對保
      」等語（見原審卷第125、126頁），參以證人甲○○對於
      在庭之被告乙○○、告訴人丙○○本人均無印象等情。按
      檢察官就被告犯罪事實，應負舉證責任，並指出證明之方
      法。公訴人所指之「黃國貞」迄未查明確實年籍資料，從
      未到庭說明原委。究竟本件房屋貸款之對保程序，是否為
      告訴人丙○○本人親自所為？是否「黃國貞」冒名為之且
      被告乙○○在場？均屬未明。公訴人既未實質舉證證明，
      自難憑此遽認被告乙○○負擔共犯冒名偽簽丙○○姓名、
      用印之相關罪責。
（五）綜上所述，依本案卷證資料內容，尚無證據足資認定被告
      於台新銀行新竹分行簽名、交付印章予「黃國貞」使用時
      ，有與「黃國貞」共犯偽造丙○○簽名、印章之犯行。此
      外，復查無其他積極切確之證據足資證明被告公訴人所指
      之犯行，既不能證明被告犯罪，原審因為被告無罪判決之
      諭知，經核並無違誤。檢察官提起上訴略以：本件貸款對
      保日期為87年3月11日，而供本件貸款之房地於同月16日
      始完成被告為所有人之登記，是在證人甲○○為對保時，
      被告尚非該房地之所有人，衡請台新銀行在未取得借款擔
      保物權狀下，應無法決定核貸金額，該銀行承辦人亦無從
      與借款人、保證人辦理對保云云，指摘原審採信證人甲○○之證詞不當。惟查證人甲○○於本院審理時結稱：本件
      係買賣案，案源是從仲介過來的，申請貸款時，代書會將
      賣方所有權狀影本送過來，是為估價之用，先確定客戶所
      貸額度是否可以「估價」後，再做徵信，額度如無問題，
      做完徵信，再將文件送主管審核，審核過後，通知客戶「
      對保」，對保後再通知代書至地政機關設定抵押，再作撥
      款；估價對保時均不需要確認買受人是否取得所有權，需
      至撥款時再確認等語（見本院審判筆錄）；顯見並無上訴
      意旨所指情事。本件上訴，應認為無理由，而予駁回。
四、另被告與「黃國貞」向台新銀行新竹分行申請房屋貸款280
    萬元時，有提出被告任職在日昇通信有限公司、丙○○任職
    在堅利得有限公司之各類所得扣繳暨免扣繳憑單2紙（見95
    偵156：第100至101頁）。惟查：被告於原審準備程序中供
    承並未在日昇通信有限公司任職等語，經記明準備程序筆錄
    不爭執事項第三項（見原審卷第71頁）；又上開丙○○任職
    在堅利得有限公司之各類所得扣繳暨免扣繳憑單係偽造之文
    書，業據堅利得有限公司提出說明書記載明確（見原審卷第
    59頁）。從而，被告與「黃國貞」共同行使上開疑似偽造之
    各類所得扣繳暨免扣繳憑單2紙，是否涉犯行使偽造文書罪
    嫌，此部分不在本案起訴範圍，且因本案為無罪判決而不為
    起訴效力所及，自應由檢察官另案偵辦，附此敘明。
據上論斷，應依刑事訴訟法第368條，判決如主文。
本案經檢察官姜貴昌到庭執行職務。
中    華    民    國    97    年    5    月    7    日
                  刑事第十八庭審判長法  官  吳鴻章
                                    法  官  段景榕
                                    法  官  周政達
以上正本證明與原本無異。
如不服本判決，應於收受送達後十日內向本院提出上訴書狀，其
未敘述上訴之理由者並得於提起上訴後十日內向本院補提理由書
（均須按他造當事人之人數附繕本）。
                                    書記官  魏淑娟
中    華    民    國    97    年    5     月    8     日


司法院資訊處製作；財團法人民間司法改革基金會備份。
